【裁判字號】    97,訴,994
【裁判日期】    990129
【裁判案由】    損害賠償
【裁判全文】
臺灣彰化地方法院民事判決              97年度訴字第994號
原      告  友邦產物保險股份有限公司
法定代理人  甲○○
訴訟代理人  乙○○
被      告  丙○○
上列當事人間請求損害賠償事件，本院於民國99年1 月19日言詞
辯論終結，判決如下：
    主      文
原告之訴及假執行之聲請均駁回。
訴訟費用由原告負擔。
    事實及理由
一、原告起訴主張：
（一）被告係坐落於彰化縣福興鄉○○村○○路○段720 號房屋
      （下稱系爭建物）之所有人及實際使用管理人，其將前揭
      門牌號碼部分區域，除供己使用之位於北面中段2 層住宅
      （亦有單獨出入口及圍牆，內有客廳、臥房、神門廳、走
      道）外，附連於前揭住宅旁之同一門牌號碼且有單獨門戶
      、四周有圍牆之建築物，出租與訴外人英旗帆布有限公司
      （下稱英旗公司）。被告既為系爭建物（除供訴外人英旗
      公司支配使用經營工廠之建築物外）之實際使用管理人，
      本應注意維護該住宅房屋內用電設備及電線之安全，以避
      免該屋內電線因批覆絕緣體劣化或電線破損，致其使用電
      器時造成電線短路而引燃住宅房屋及延燒相鄰建築物之危
      險。惟被告於並無不能注意之情形下，竟未注意對上開房
      屋內之電線為必要之更換及維護，導致民國（下同）96年
      10月20日下午5 時48分許，其平日所居住使用之位於前揭
      地址之住宅房屋內，供奉神明廳西側木板隔間中空處之電
      線短路引燃火勢，並延燒至同樣位於該址而由訴外人英旗
      公司所承租之部份，英旗公司置放於廠房內之營業生財設
      備、機器設備及貨物因而嚴重受損，經公證公司派員實際
      查勘、理算後，證實英旗公司因此受有營業生財損失新臺
      幣（下同）298,348 元、機器設備損失1,013,254 元及貨
      物損失4,130,450 元，共計5,442,052 元（計算式：298,
      348 元＋1,013,254 元＋4,130,450 元＝5,442,052 元）
      ，此有華信保險公證人有限公司出具之公證報告可證。
（二）查本件火災之發生，係因被告疏未注意維護其使用管理之
      系爭建物內用電設備及電線之安全，電線短路引燃住宅房
      屋，並延燒英旗公司所有之營業生財、機器設備及貨物，
      此有臺灣彰化地方法院97年度易字第714 號刑事判決，及
      臺灣彰化地方法院彰化簡易庭97年度彰簡字第206 號民事
      判決可證。因此，訴外人英旗公司前述損失，係因被告過
      失行為所致，被告自須對英旗公司負侵權行為損害賠償責
      任。而原告係英旗公司之保險人，已依保險契約理賠英旗
      公司前述損失，並已受讓英旗公司因貨物毀損而對被告所
      取得之所有權利（包括但不限於侵權行為損害賠償請求權
      ），此有英旗公司出具之代位求償同意書可證。職是，原
      告自得基於保險代位及債權讓與之規定向被告請求賠償。
      茲再以本起訴狀繕本之送達，為債權讓與之通知。
（三）英旗公司因本次火災受損之金額為5,442,052 元，惟依保
      險契約約定英旗公司應自行負擔損失之15% ，最低為30萬
      元。基此，本件英旗公司應自行負擔之金額為816,308 元
      （計算式：5,442,052 ×15% ＝816,308 ），原告賠償之
      金額為：英旗公司受損金額5,442,052 元，扣除該公司應
      負擔之金額816,608 元，等於4,625,744 元。又原告業於
      97年4 月8 日給付保險金4,625,744 元完畢，即前開金額
      原告係分成2 筆款項支付，其中1 筆4,014,044 元係直接
      匯予英旗公司收受；另外1 筆611,700 元則經英旗公司之
      授權、同意，匯予聯成化學科技股份有限公司（下稱聯成
      公司）收受。
（四）原告係英旗公司之保險人，且已賠償被保險人英旗公司因
      本件火災所受之損失，原告自得基於保險法第53條第1 項
      規定，代位行使英旗公司對被告之請求權；又英旗公司亦
      已將該公司因本件火災對被告所取得之權利轉讓與原告，
      故原告亦得基於債權讓與之規定，行使英旗公司對被告之
      請求權。爰依保險法第53條之1 、民法第184 條第1 項前
      段、第191 條之規定，請求被告負損害賠償之責。並聲明
      ：1.被告應給付原告4,625,744 元，及自起訴狀繕本送達
      翌日起至清償日止按年息5%計算之利息。2.前項請求願供
      擔保准予假執行。3.訴訟費用由被告負擔。
（五）對被告答辯所為之陳述：本件系爭建物租賃契約之承租人
      之所以記載為「旭鑫濾材帆布有限公司宜蘭分公司」（下
      稱旭鑫公司），係因95年9 月10日租賃契約簽訂時，英旗
      公司尚未經核准設立（英旗公司係於96年5 月17日經核准
      設立登記），故英旗公司即先以其原先經營之旭鑫公司名
      義與被告簽訂房屋租賃契約，並於確知英旗公司將核准設
      立前之96年5 月11日，為確保租賃房屋使用權，委請被告
      之子許朝欽出具「房屋使用同意書」予英旗公司，是本件
      系爭房屋租賃契約之實際承租人為英旗公司。經查，前開
      火災燒燬之生產設備及貨物均屬英旗公司所有，英旗公司
      得依侵權行為法之規定（民法第184 條第1 項、191 條第
      1 項）向被告請求賠償，因此，縱使英旗公司未與被告訂
      立房屋租賃契約，英旗公司亦向被告請求賠償之權利。
二、被告答辯：
（一）被告所有之系爭建物係於95年9 月10日出租予訴外人張憲
      聰所經營之旭鑫公司，並非出租予英旗公司，旭鑫公司未
      經被告同意逕自將系爭建物交付英旗公司使用，形同轉租
      ，依租約第4 條第2 項規定，承租人不得將房屋全部或一
      部轉租、出借、頂讓，或以其他變相方法由他人使用房屋
      ，因此，英旗公司無權向原告投保火險，且訴外人旭鑫公
      司亦有違約之行為，英旗公司因火災所受損害無權向被告
      請求賠償。又英旗公司向原告公司投保火險，原告未盡調
      查之責或徵詢房屋出租人之意見，擅為承保，自應負損害
      賠償之責，無權代位向被告請求任何賠償。再國內一直存
      在一些不肖之徒，名為經營事業，實為向他人租屋後投保
      保險公司之鉅額保險，進而放火燒屋，以取得高額之理賠
      。復本件建物係以被告名義租給旭鑫公司，英旗公司事後
      偽造被告之子許朝欽名義書立使用房屋同意書，足證英旗
      公司自始即存有欺詐之行為，原告不察、同意英旗公司投
      保，無權代位向被告請求賠償。
（二）旭鑫公司未經被告之同意逕自將承租之房屋交給訴外人英
      旗公司使用，致英旗公司因96年10月20日下午5 時45分許
      發生之前揭火災，受有共計5,442,052 元之營業生財損失
      、機器設備損失及貨物損失。臺灣彰化地方法院檢察署依
      據彰化縣消防局提供之調查資料，認定被告有過失之行為
      ，因而聲請以簡易判決處刑，惟上開彰化縣消防局調查之
      內容與實際發生之原因完全不符，因此被告乃向本院刑事
      庭聲請以通常程序辦理，經本院刑事庭判處被告有期徒刑
      4 月，得易科罰金在案（97年度易字第714 號），被告不
      服提起上訴，業經臺灣高等法院臺中分院刑事庭以97年度
      上易字第1710號判決撤銷原判，改判被告無罪確定。又訴
      外人英旗公司（即原告之被保險人）亦曾向被告提起民事
      損害賠償之訴（本院97年度訴字第600 號），經三審判決
      英旗公司敗訴確定，有臺灣高等法院臺中分院98年度上字
      第75號民事判決及最高法院98年度臺上字第2271號民事裁
      定可證，故原告之代位請求已失所附麗。至被告之鄰居許
      桂聰主張因上揭火災受有損害，向被告請求民事損害賠償
      之另案，經本院彰化簡易庭以97年度彰簡字第206 號判決
      後，被告提起上訴，經本院以97年度簡上字第143 號判決
      廢棄原判，並駁回訴外人許桂聰一審之起訴確定。
（三）按侵權行為所發生之損害賠償以有故意或過失不法侵害他
      人之權利為其成之要件，若無故意成過失之行為，即無賠
      償可言。本院刑事庭97年度易字第714 號公共危險一案所
      扣之電源線，經臺灣高等法院臺中分院刑事庭送請內政部
      消防署以巨觀實體觀察法，微觀金相觀察分析法鑑定（巨
      觀特徵：導體大範圍燒熔、燒細、滴垂、粘結固化；微觀
      特徵：不規則孔洞熱熔顯組織），結果斷定導線所含熔痕
      巨觀及微觀特徵與導線受熱熔解固化所造成之熱熔相同，
      而熱熔痕並非短路熔痕，亦即熱熔痕是受燒造成，不是短
      路造成的熔痕（此有內政部消防署98年3 月25日消署調第
      0980900148號函火災證物鑑定報告書可憑）。又證人張晉
      銘在臺灣高等法院臺中分院97年度上易字第1710號刑事案
      件審理中亦證述明確，故一切均經科學驗證，應無容疑，
      先前彰化縣消防局依扣案之電源線熔痕為據，認其現場發
      現有電源線短路痕之跡證，而不排除以電源線短路引起火
      災的可能性最高一節，顯然失所依據，而有違誤。
（四）查證人許煥懋已在臺灣高等法院臺中分院97年度上易字第
      1710號刑事案件中明確證述：「（問：你當時在何看到火
      災？你人在何處？）我人是在火災現場工廠的西邊看到的
      。」、「（問：你看到的情形如何？）我當時看到工廠中
      間東邊的墻邊冒煙。」、「（問：你去滅火的地方是否靠
      近被告二樓住家附近？離被告住家多遠？）我去滅火的地
      方約離被告現場鐵皮屋住家約4 、5 丈遠。」、「（問：
      你看到火時，被告住家神明廳西邊是否有煙或發火？）那
      邊當時沒有煙也沒有火，是後來5 、6 點時，風吹過來，
      火才延燒到那邊，當時消防車已來了。」等語；證人鄭本
      英亦於同案中證稱：「（問：你當時在現場看到的是火焰
      還是煙？）我看到的時候，火已經燃燒起來，火勢很大是
      在工廠中間。」、「（問：請問證人是否看到火從新的與
      舊的工廠間隔中間燒起來？）我是看到火是從工廠中央燒
      起來的。」等語；證人楊三則在同案中結證：「（問：你
      當天看到火災現場情形如何？）是在工廠中間隔壁隔間的
      地方附近起火的。」、「（問：你當天是何原因會在現場
      ？）被告丙○○的工廠離我沒多遠，我那天正好在火災現
      場的西南方，我的房屋在那邊，我當時看到煙，我就跑出
      來，我看到工廠在燃燒。」、「（問：煙是從何處冒出？
      ）從工廠一面牆壁附近冒出。」、「（問：是否在被告二
      樓住宅處冒出？）是在被告二層樓住宅的東邊冒煙。」、
      「（問：你看到以後，火災現場狀況如何？）煙起來之後
      ，因消防隊太慢到，煙愈來愈大，因為是帆布工廠所以燃
      燒之後有臭味」、「（問：你看到住家東邊冒煙時，被告
      的住家西邊是否有煙或是火焰？）當時被告住家西邊還沒
      有煙，也沒有火焰。」等語，足徵火災之起火點，並非在
      被告之神明廳，彰化縣消防局之調查報告及所繪製之火災
      現場平面圖，將起火點指定在被告之神明廳顯然與實際發
      生火災之原因不符，且其所謂短路引起火災之推論自屬不
      能成立。綜上所陳，被告並無故意或過失行為，原告依侵
      權行為請求賠償實無理由。並聲明：1.原告之訴駁回。2.
      訴訟費用由原告負擔。3.如受不利之判決，願供擔保請准
      宣告免為假執行。
三、兩造不爭執之事項：
（一）被告係系爭建物所有權人。
（二）被告將系爭建物除自行使用部分（位於系爭建物北面中段
      二層樓住宅，有單獨出入口及圍牆，內有客廳、臥房、神
      明廳、空室及走道等隔間）外之其他部分，於95年9 月10
      日出租予訴外人旭鑫公司，租期自95年9月10起至98年9月
      10日止，共3 年，租金每月4萬元。
（三）系爭建物於96年10月20日下午5時45分發生火災。
（四）訴外人英旗公司所有而堆置於旭鑫公司向被告承租之系爭
      建物內之營業生財、機器設備、貨物，因遭大火燒燬及遭
      消防水噴灑而受損。損失金額分別為：營業生財設備298,
      348 元，機器設備1,013,254 元，貨物損失4,130,450 元
      ，合計5,442,052 元。
（五）英旗公司向原告投保商業火災保險，保單號碼0929第96SO
      0055，保險期間：自96年4 月25日中午12時起至97年4 月
      25日中午12時止，保險標的物及保險金額：營業生財設備
      500,000 元、機器設備2,500,000 元、貨物5,000,000 元
      ，每一事故自行負擔：損失金額之15% ，最低為30萬元。
（六）英旗公司因本件火災受損之金額為5,442,052 元，然應自
      行負擔之數額為816,308 元（即5,442,052 ×15% ＝816,
      308 ），故原告實際賠償英旗公司之金額為4,625,744 元
      （即5,442,052 －816,308 ＝4,625,744 ），原告已給付
      前開金額予英旗公司（其中611,700 元原告則依英旗公司
      指示，給付予聯成化學科技股份有限公司）。
（七）臺灣高等法院臺中分院97年度上易字第1710號刑事判決已
      經確定，認定被告無罪。
（八）英旗公司請求被告損害賠償案件，經最高法院法院駁回上
      訴確定，認定被告不需負擔賠償費用。
（九）訴外人許桂聰請求被告損害賠償案件，經本院97年度簡上
      字第143 號判決確定，認定被告不需負擔賠償費用。
四、本院之判斷：
    原告承保訴外人英旗公司所有、位於系爭建物之營業生財、
    機器設備、貨物等保險標的物之商業火災保險，被告為系爭
    建物之所有人及實際使用管理人，系爭建物於96年10 月20
    日下午5 時45分許發生火災，並延燒至同址訴外人旭鑫公司
    向被告承租之部分，英旗公司所有、堆置於旭鑫公司承租部
    分之上開保險標的物，遭大火燒燬及遭消防水噴灑而受有損
    害，原告已先後依火災保險契約賠付訴外人英旗公司共4,62
    5,744 元，並受讓英旗公司因貨物毀損而對被告所可能取得
    之相關權利，有華信保險公證人有限公司之公證報告、附件
    、商業火災保險單、英旗公司代位求償同意書、匯款單等件
    為證（見本院卷第9-18、28、29、62 -154 頁），且為被告
    所不爭執，堪認屬實。惟被告對於本件火災之起火點是否位
    於系爭建物由被告管理使用之神明廳部分？被告對於系爭建
    物之設置及管理有無過失？均有爭執。經查：
（一）本院97年度易字第714 號公共危險案件刑事判決及本院彰
      化簡易庭97年度彰簡字第206 號民事判決，均依據彰化縣
      消防局火災原因調查報告書，及證人即彰化縣消防局鑑識
      人員張晉銘之證詞等，認定本件火災係神明廳之電線短路
      所引起，被告應注意能注意卻未注意採取相關防範措施，
      對火災之發生有過失，有前開2 判決在卷可參（見本院卷
      第19-27 頁），然上開本院刑事、民事判決分別經臺灣高
      等法院臺中分院97年度上易字第1710號刑事判決、本院97
      年度簡上字第143 號民事判決撤銷、廢棄原判在案，業已
      調取上揭刑事、民事案件卷宗核閱屬實。
（二）臺灣高等法院臺中分院97年度上易字第1710號刑事判決將
      在現場扣案之電源線送請內政部消防署，以巨觀實體觀察
      法、微觀金相觀察分析法為鑑定（巨觀特徵：導體大範圍
      燒熔、燒細、滴垂、粘結固化；微觀特徵：不規則孔洞熱
      熔顯微組織），結果斷定導線所含熔痕巨觀及微觀特徵與
      導線受熱熔解固化所造成之熱熔痕相同等情，有內政部消
      防署98年3 月25日消署調字第0980900148號函及檢附之火
      災證物鑑定報告書在卷可憑（見臺灣高等法院臺中分院97
      年度上易字第1710號刑事卷第94-98 頁）。而熱熔痕並非
      短路熔痕，亦即熱熔痕是受燒造成、不是短路造成的熔痕
      ，亦經彰化縣消防局火災原因調查報告書撰寫者，即鑑定
      證人張晉銘在前揭臺灣高等法院臺中分院刑事庭審理中證
      述綦詳（見臺灣高等法院臺中分院97年度上易字第1710號
      刑事卷第109 頁）。從而上開彰化縣消防局依本件扣案之
      電源線熔痕為據，認定「現場有電源線短路痕之跡證，故
      不排除以電源線短路引起火災的可能性最高」一節，顯有
      違誤，並不足採。
（三）證人許煥洲於上開臺灣高等法院臺中分院刑事庭審理中證
      述：「被告丙○○在92年間過年前曾叫伊至本案火災現場
      之二樓住宅，做神明桌的電線，神明桌的電線是新安裝的
      ，兩邊各有一個神明燈，各二燭光，伊是從總開關配管拉
      線，安裝神明桌的雙插座，兩邊都有插座，都有配管，伊
      是依照電工工法施作。」等語歷歷（見臺灣高等法院臺中
      分院97年度上易字第1710號刑事卷第51、52頁）；且於上
      開臺灣高等法院臺中分院刑事庭法官提示扣案之電源線令
      其辨識時，證稱：該電線是遭外部燃燒的電線才變成這樣
      ，而非電線走火，其安裝的電線有裝無熔絲開關安全保護
      ，不可能發生這種情形，如果是電線走火，開關會先跳掉
      ，電線有保護會留著，這是外來的火燒的等語（見臺灣高
      等法院臺中分院97年度上易字第1710號刑事卷第52頁）。
      參以證人許煥洲曾於60年間參加臺北市政府建設局甲種電
      匠考驗合格，有該局電匠考驗合格證明書影本在卷可按（
      見臺灣高等法院臺中分院97年度上易字第1710號刑事卷第
      59頁），足見其具有高度之水電安裝技術與電工知識不容
      置疑，其就本案上開神明廳電源線之安裝施工，當能依規
      定之電工工法施作，而合乎安全標準。另酌以被告神明廳
      之電線係於92年才安裝，並不老舊一情，前揭彰化縣消防
      局火災調查報告，認為「因現場神明廳屋齡已有30年之久
      ，其神明燈及電冰箱長期插電使用，電源線有可能因線路
      老舊導致絕緣劣化或破損，產生電線短路而引起火災」云
      云，顯不足採。
（四）鑑定證人張晉銘於前揭臺灣高等法院臺中分院刑事庭審理
      中證稱：對前開內政部消防署函覆之鑑定報告，認定是熱
      熔痕而不是短路熔痕，並無意見，且熱熔痕是受燒造成，
      不是短路造成的熔痕；而該現場已經破壞，所以沒辦法找
      到起火點；受燒的嚴重程度亦會因為房屋的空間、構造、
      裝潢建材而有所影響，被告出租的工廠並沒有經過裝潢都
      是鐵皮，是以因為火流、風向的關係，裝潢的房屋與鐵皮
      屋受燒的嚴重情形就有所不同，比較受燒的嚴重程度，必
      須在相同的條件之下比較才能有正確的標準等語（見臺灣
      高等法院臺中分院97年度上易字第1710號刑事卷第108 -
      110 頁）。足徵，並不能僅以被告住宅之系爭神明廳西側
      中段位置受燒較為嚴重，即遽認為該處係屬最先起火處。
      再當時最先發現火災、且拿滅火器協助滅火之證人許煥懋
      於上揭臺灣高等法院臺中分院刑事庭審理中證述：「（問
      ：你當時是在何處看到火災？你人在何處？）我人是在火
      災現場工廠的西邊看到的。」、「（問：你看到的情形如
      何？）我當時看到工廠中間東邊的牆邊冒煙。」、「（問
      ：你去滅火的地方，是否靠近被告2 樓住家附近？離被告
      住家多遠？）我去滅火的地方約離被告現場鐵皮屋住家約
      4 、5 丈遠。」、「（問：你看到火時，被告住家神明廳
      西邊是否有煙或是發火？）那邊當時沒有煙也沒有火，是
      後來5 、6 點時，風吹過來，火才延燒到那邊，當時消防
      車已經來了。」、「（問：請問證人剛才證述起火時，現
      場的風勢如何吹？）當時風很大，風是從正北邊吹過來，
      我看過去風勢是從東北邊吹來西南邊的。」、「（問：你
      滅火時，是否有看到被告住家1 、2 樓鐵皮屋的情形？情
      況如何？）我看到火是在東邊的牆邊著火的，但是當時黑
      煙很大，我看不清楚，神明廳那邊的情形如何我不知道。
      」、「（問：火場黑煙從何處來？）黑煙從東邊牆壁邊吹
      過來。」等語（見臺灣高等法院臺中分院97年度上易字第
      17 10 號刑事卷第50至51頁）。當時報警通知消防隊之證
      人鄭本英於前揭臺灣高等法院臺中分院刑事庭審理中結證
      ：「（問：你當時在現場看到的是火焰還是煙？）我看到
      的時候，火已經燃燒起來，火勢很大，是在工廠中間。」
      、「（問：請問證人是否看到火從新的與舊的工廠間隔中
      間燒起來？）我是看到火是從工廠中央燒起來的。」等語
      （見臺灣高等法院臺中分院97年度上易字第1710號刑事卷
      第75、76頁）。證人楊三於前揭臺灣高等法院臺中分院刑
      事庭審理中亦證稱：「（問：你當天看到火災現場情形如
      何？）是在工廠中間隔壁隔間的地方附近起火的。」、「
      （問：你當天是何原因會在現場？）被告丙○○的工廠離
      我沒多遠，我那天正好在火災現場的西南方，我的房屋在
      那邊，我當時看到煙，我就跑出來，看到工廠在燃燒。」
      、「（問：煙是從何處冒出？）從工廠一面牆壁附近冒出
      。」、「（問：是否在被告2 樓住宅處冒出？）是在被告
      2 層樓住宅的東邊冒煙。」、「（問：你看到以後，火災
      現場狀況如何？）煙起來之後，因消防隊太慢到，煙愈來
      愈大，因為是帆布工廠所以燃燒之後有臭味。」、（問：
      你看到住家東邊冒煙時，被告的住家西邊是否有煙或是火
      焰？）當時被告住家西邊還沒有煙，也沒有火焰。」等語
      （見臺灣高等法院臺中分院97年度上易字第1710號刑事卷
      第49、50頁）。證人即英旗公司負責人張憲聰雇用之員工
      袁以俠於前揭臺灣高等法院臺中分院刑事庭審理中則證述
      ：「（問：你是如何發現本案的火警？）10月20日那天，
      我是唯一從火場逃出的人，其他過程我不清楚，我逃出來
      之後就見到消防隊員。」、「（問：你當時是從火場逃出
      ？）是的。」、「（問：你何時通知張憲聰？）我出來時
      本來要通知張憲聰，但是我所有的東西包括手機都在火場
      中，隔了一段時間，我才見到屋主丙○○，我才跟屋主借
      手機打給我老闆張憲聰。」、「（問：你是否發現是從何
      處開始起火？）我是快3 點左右回宿舍休息睡覺，我醒來
      的時候是因為溫度過熱，這中間我有看到一部貨車在裡面
      ，但因與我無關，我沒有特別注意，我就在裡面休息。我
      當時預定6 點要回我丈母娘家，所以我手機有設定時間，
      我休息了一段時間後，大約在5 點多時，因為很熱我就醒
      來，我發現失火，我跑出來時當時風很大，我睡的位置靠
      近廁所，風很大就往我出口的地方吹過來，我只知道屋主
      那邊被燒的很嚴重，廠房也被燒掉一半多，火勢是向我這
      邊撲過來，我跑出來之後，我跟消防隊員說我有東西沒拿
      ，我就跑進去把機車牽出來，我的機車反面也有被燒灼，
      我全部的東西只剩一輛機車帶出來而已。」、「（問：你
      是否有看到起火點？）當時屋主那邊的房屋火燒得很大，
      風勢也很強一直延燒，我機車牽出來的時候是全部燒，我
      不確定起火點在何處。」等語（見臺灣高等法院臺中分院
      97年度上易字第1710號刑事卷第78頁）。故而，前開現場
      目睹之證人許煥懋、鄭本英、楊三、袁以俠均無法證明本
      件火災係自被告鐵皮屋神明廳西側隔間版中間附近起燃，
      衡諸上情，本件火災發生之起火點無法證明係被告占有管
      理之系爭神明廳甚明，被告主張本件火災之發生並非因其
      占有管理之建物有缺失所致，自屬有據。
（五）按土地上之建築物或其他工作物所致他人權利之損害，由
      工作物之所有人負賠償責任。但其對於設置或保管並無欠
      缺，或損害非因設置或保管有欠缺，或於防止損害之發生
      ，已盡相當之注意者，不在此限。民法第184 條第1 項、
      第191 條第1 項定有明文。另民法第191 條第1 項所謂設
      置有欠缺，係指土地上之建築物或其他工作物，於建造之
      初即存有瑕疪而言。所謂保管有欠缺，係指於建造後未善
      為保管，致其物發生瑕疪而言（最高法院50年臺上字第14
      64號判例要旨參照）；又保管云者，指將其物置於自己支
      配之下，保持其現狀，使不致毀損滅失之謂。查本件原告
      之被保險人英旗公司所有之營業生財、機器設備、貨物等
      物品，雖因被告所有之系爭建物失火，致受延燒而受損，
      依上開法條前段之規定應推定被告就建築物之設置或保管
      有欠缺，惟被告所有之系爭建物已興建30年左右，迄今始
      發生本件事故，尚難認建造之初即存有瑕庛；且本件火災
      最初發現冒煙處並非被告使用之神明廳，已如前述，故難
      謂被告有未善為保管，致其物發生瑕疵之情事存在，被告
      主張其對所有系爭建物之設置或保管並無欠缺，自足證明
      ，依同條但書之規定，被告得免負賠償之責任。
五、綜上所述，被告對於系爭房屋之設置及保管並無欠缺，原告
    復未能舉證證明本件火災係因被告之過失行為所造成，則其
    依民法第191 條第1 項及保險法第53條第1 項等之規定，請
    求被告給付原告4,625,744 元，及自起訴狀繕本送達翌日起
    至清償日止按年息5%計算之利息，即無理由，而應予駁回。
    原告之訴既經駁回，則其假執行之聲請亦失所附麗，應併予
    駁回，附此敘明。
六、本件事證已明確，兩造其餘攻擊或防禦方法與舉證，經核均
    對判決結果無影響，爰不逐一論述，附此說明。
七、據上論結，本件原告之訴為無理由，依民事訴訟法第78條，
    判決如主文。
中    華    民    國    99    年    1    月     29    日
                  民事第三庭    法  官  林秉暉
以上正本係照原本作成。
如對判決上訴，應於判決送達後 20 日內向本院提出上訴狀（須
附繕本）。
中    華    民    國     99   年    1    月     29    日
                                書記官  廖春慧

司法院資訊處製作；財團法人民間司法改革基金會備份。
